臺灣高等法院刑事判決
109年度上訴字第2732號
上  訴  人  
即  被  告  陳田全

                    籍設臺北市○○區○○○路0段000號0樓      （臺北○○○○○○○○○）

選任辯護人  許哲瑋律師(法扶律師)          
上列上訴人因偽造有價證券案件，不服臺灣新北地方法院109年
度訴字第244號，中華民國109年5月26日第一審判決（起訴案號
：臺灣新北地方檢察署109年度調偵字第494號），提起上訴，本
院判決如下：
    主  文
上訴駁回。
    犯罪事實
一、陳田全於民國106年3月13日在新北市三重區調解委員會與睦
    豐交通股份有限公司（下稱睦豐公司）成立內容為陳田全應
    給付睦豐公司新臺幣（下同）340,000元之調解，睦豐公司
    之負責人李天助為督促陳田全履行調解內容，除要求陳田全
    以其名義簽發本票外，並要求陳田全之配偶林淑清須擔任保
    證人。陳田全意圖供行使之用而基於偽造有價證券之犯意，
    明知未得林淑清之同意或授權，竟於106年3月23日某時許，
    在新北市○○區○○○街00○0號之睦豐公司，除以其自身名義開
    立如附表所示之本票外，另接續於如附表所示本票之發票人
    欄位上偽造林淑清之簽名及以偽造之「林淑清」印章加蓋印
    文，以此方式表示林淑清為如附表所示之本票之共同發票人
    ，而接續偽造發票人為「林淑清」部分之本票共24張後，持
    以交給李天助作為擔保而行使之，足以生損害於林淑清及票
    據交易之正確性。
二、案經睦豐公司告訴臺灣新北地方檢察署檢察官偵查起訴。
    理  由
壹、程序部分
    本案據以認定上訴人即被告陳田全犯罪之供述證據，檢察官
    、被告及其辯護人均同意作為證據，且在本院言詞辯論終結
    前均未就證據能力部分聲明異議（見本院卷第83頁至85頁及
    第113頁至115頁），復經本院審酌認該等證據之作成無違法
    、不當或顯不可信之情況，亦屬陳述者所為知覺體驗之內容
    並非傳聞；而非供述證據亦非公務員違背法定程序所取得，
    依刑事訴訟法第158條之4反面解釋、第159條至第159條之5
    之規定，均有證據能力，合先敘明。
貳、實體部分
一、上開犯罪事實，業據上訴人即被告陳田全於偵查中檢察事務
    官詢問、原審及本院之準備程序與審理中均坦承不諱（見臺
    灣新北地方檢察署107年度偵字第30537號卷【下稱偵卷】第
    44頁、第56頁、第108頁、原審卷第48頁至第49頁、第79頁
    及本院卷第83頁及第117頁），核與證人即被告配偶林淑清
    、證人即告訴人睦豐公司之代表人李天助、其配偶楊麗娜及
    睦豐公司員工劉新基於偵查中檢察事務官詢問之證述（見偵
    卷第29頁至第30頁、第44頁、第117頁至第119頁、第143頁
    至第144頁）悉相一致，且有如附表所示本票影本共24張、
    被告親簽之同意書影本、和解書各1紙、新北市○○區○○○○○00
    0○○○○○000號調解書影本1份在卷可佐（見偵卷第9頁至第18
    頁、第21頁、第123頁、第133頁），足認被告前揭任意性之
    自白，經上開證據補強，要屬事實，應堪採信。綜上，本案
    事證明確，被告上開犯行洵堪認定，應依法論科。
二、論罪
  ㈠被告陳田全於行為後，刑法第201條第1項之規定業於108年12
    月25日修正公布，並自同年月27日生效施行，此次修正僅將
    原以銀元為單位之罰金刑調整為新臺幣，日後適用罰金刑不
    須再換算，並非法律變更，尚無有利或不利之情形，自不生
    新舊法比較之問題，而應依一般法律適用原則，逕行適用裁
    判時法。是核其所為，係犯刑法第201條第1項之意圖供行使
    之用而偽造有價證券罪。被告偽造被害人林淑清之簽名、印
    文之行為，為偽造有價證券之階段行為，而其行使有價證券
    之行為復為偽造之行為所吸收，均不另論罪。又被告於緊密
    之時間及同一地點，陸續偽造如附表所示之以林淑清為發票
    人之部分本票共24張，係在時、空密接之情形下，對於同一
    法益之同種類侵害行為繼續不間斷之實行，顯係基於單一之
    犯意接續而為，應僅論以一罪。
  ㈡犯罪之情狀顯可憫恕，認科以最低刑度仍嫌過重者，得酌量
    減輕其刑，刑法第59條定有明文。所謂「犯罪之情狀」，與
    同法第57條規定科刑時應審酌之一切情狀，並非有截然不同
    之領域，於裁判上酌減其刑時，應就犯罪之一切情狀，予以
    全盤考量，審酌其犯罪有無可憫恕之事由，即有無特殊之原
    因及環境，在客觀上足以引起一般同情，以及宣告法定最低
    度刑，是否猶嫌過重等，以為判斷，故適用第59條酌量減輕
    其刑時，並不排除第57條所列舉10款事由之審酌（最高法院
    100年度台上字第3301號判決意旨參照）。另刑法第201條第
    1項偽造有價證券罪之法定最低本刑為3年以上有期徒刑，考
    其立法意旨在維護市場秩序、保障交易信用，然就偽造有價
    證券案件中，同為偽造有價證券之人，其原因動機不一，犯
    罪情節未必盡同，或有專以偽造大量之有價證券販售圖利，
    亦有僅止於作為清償債務之擔保或清償債務之用，其偽造有
    價證券行為所造成危害社會之程度自屬有異，法律科處此類
    犯罪，所設之法定最低本刑卻同為3年以上有期徒刑，不可
    謂不重，於此情形，倘依其情狀處以適當徒刑，即足以懲儆
    ，並可達防衛社會之目的者，自非不可依客觀之犯行與主觀
    之惡性二者加以考量其情狀，是否有可憫恕之處，適用刑法
    第59條之規定酌量減輕其刑，期使個案裁判之量刑，能斟酌
    至當，符合比例原則。查本案被告陳田全係為擔保已發生之
    債務，冒用其配偶林淑清名義為發票人而偽造如附表所示之
    本票，惟其本身亦同為本票之共同發票人，票據占有人猶得
    循線追討本票款項，被告顯無掩飾身分、逃避債務或為己不
    法利益之意圖，當係一時失慮而觸犯上開偽造有價證券罪，
    其犯罪動機、目的等情狀與一般擾亂金融秩序、規避鉅額債
    務之經濟犯罪迥異，對於金融交易危害尚非重大。復被害人
    林淑清亦未對被告提起告訴追究其犯行，僅係望被告能與告
    訴人妥善處理債務，而被告於原審審理中亦與告訴人睦豐公
    司達成私下和解之共識（見原審卷第80頁），而已試圖彌補
    其所造成之犯罪損害，是綜觀其上開犯罪情狀，在客觀上顯
    有情輕法重而堪以憫恕之處，如論處被告刑法第201條第1項
    所定之最低刑度有期徒刑3年，猶嫌過重，依刑法第59條規
    定，酌量減輕其刑。
參、駁回上訴之說明
一、原判決以被告偽造有價證券犯行事證明確，適用刑法第201
    條第1項、第59條、第205條、第219條之規定，並以行為人
    之責任為基礎，審酌被告與被害人林淑清為配偶關係，竟僅
    因其個人積欠告訴人睦豐公司債務，即未經被害人之同意或
    授權，擅自偽造以被害人為共同發票人之本票，使被害人林
    淑清承擔遭追償票據債務之風險，並使告訴人承受債務難以
    受償之損失，所為實有不該，惟考量被害人對被告無追究之
    意，且其與告訴人已私下和解而已部分彌補告訴人所受損害
    之情，業如前述，兼衡其素行、智識程度，有本院被告前案
    紀錄表及個人戶籍資料查詢結果各1份存卷可參（見原審卷
    第13頁至第17頁、第25頁），自述其現以打零工，月收入不
    高，家中尚有配偶，所育2名女兒已成年婚嫁，而有2名幼孫
    之生活狀況（見原審卷第81頁），暨犯後均坦承犯行，犯後
    態度尚佳等一切情狀，量處如有期徒刑1年7月。且說明沒收
    部分:
  ㈠偽造之有價證券，不問屬於犯人與否沒收之，刑法第205條定
    有明文；票據之偽造或票據上簽名之偽造，不影響於真正簽
    名之效力，票據法第15條亦有明文，是關於2人以上為共同
    發票人之有價證券，如僅其中部分共同發票人係偽造，因對
    於真正發票人仍屬有效，雖不得將該有價證券之本體宣告沒
    收，致影響合法執票人對於真正發票人之票據權利，然此時
    仍應依刑法第205條規定，將偽造發票人之部分宣告沒收，
    始為適法（最高法院84年台上字第1550號判例、96年度台上
    字第99號判決意旨參照）。如附表所示之本票24張中，被告
    為發票人部分既係真正，僅被害人林淑清為發票人部分係屬
    偽造之有價證券，揆諸上開說明，應僅就上開本票發票人為
    「林淑清」部分諭知沒收。至上開各本票上發票人欄內偽造
    之「林淑清」簽名、印文（合計各1枚），已屬前述偽造以
    「林淑清」為發票人部分本票內容之一部分而包括在內，自
    無重複諭知沒收之必要，附此敘明。
  ㈡偽造之印章、印文或署押，不問屬於犯人與否，沒收之，刑
    法第219條亦有明定。查被告於偵查中檢察事務官前業已供
    承，其係自行在外刻印「林淑清」印章後以蓋印之方式，在
    如附表所示本票上偽造「林淑清」印文等語（見偵卷第44頁
    ），而該偽造印章雖未扣案，然依卷內事證尚乏業已滅失之
    證明，則不問屬於犯人與否，應依刑法第219條之規定宣告
    沒收。
　　是原審不論在認定事實、適用法律、量刑及沒收各方面均屬
    適當。
二、被告上訴以依告訴人睦豐公司指示製作被害人林淑清之簽名
    並將其印文用於本案有關本票上，惟被告並無偽造有價證券
    之犯意，且簽立前開本票係為擔保向告訴人睦豐公司借款金
    額，並無供行使之用之主觀意圖；縱認被告該當偽造有價證
    券罪，惟未考量其於審理中素行良好，並無任何前科紀錄，
    僅係因一時失慮始誤蹈法網，家庭經濟狀況需靠打工度日，
    在客觀上足以引起一般之同情，原審竟未適用刑法規定減輕
    其刑並宣告緩刑而暫不執行為適當，實有判決未適用法令之
    違法。然查，本票乃發票人依據票據法之規定，簽發一定之
    金額，自己於指定之日期，無條件支付予受款人或執票人之
    有價證券；基於債權證券之特性，受款人或執票人對於付款
    人或發票人有請求給付票據金額之債權，而被告偽造其妻林
    淑清為發票人之本票，目的為供睦豐公司屆期得向林淑清請
    求票據債權，所辯單純擔保而無行使之主觀意圖云云，自不
    足採。另刑法第74條第1項規定：「受二年以下有期徒刑、
    拘役或罰金之宣告，而有下列情形之一，認以暫不執行為適
    當者，得宣告二年以上五年以下之緩刑，其期間自裁判確定
    之日起算：一、未曾因故意犯罪受有期徒刑以上刑之宣告者
    。二、前因故意犯罪受有期徒刑以上刑之宣告，執行完畢或
    赦免後，五年以內未曾因故意犯罪受有期徒刑以上刑之宣告
    者。」是以前案執行完畢或赦免之時間，與「後案判決」時
    間相距未滿5年者，即不得於後案宣告緩刑。被告因酒後駕
    車之公共危險罪，於107年7月31日經原審法院以107年度交
    簡字第2349號處有期徒刑3月刑之宣告，並於108年5月16日
    易科罰金執行完畢(見本院卷第40頁所附被告前案紀錄表)，
    被告於本案刑之宣告前五年內已有故意犯罪受有期徒刑宣告
    執行完畢，自不符上開宣告緩刑之要件。至上開規定，未以
    犯罪行為時作為是否受有有期徒刑宣告之基準時，亦屬立法
    裁量，尚難認有侵害其人權而違憲之處。是被告上訴，並無
    理由，上訴應予駁回。
據上論斷，應依刑事訴訟法第368條，判決如主文。
本案經檢察官薛植和、徐千雅提起公訴，檢察官越方如到庭執行
職務。
中　　華　　民　　國　　109 　年　　11　　月　　17　　日
                  刑事第二十三庭審判長法　官  許永煌
                                      法　官  雷淑雯
                                      法　官  吳定亞
以上正本證明與原本無異。
如不服本判決，應於收受送達後20日內向本院提出上訴書狀，其
未敘述上訴之理由者並得於提起上訴後20日內向本院補提理由書
（均須按他造當事人之人數附繕本）「切勿逕送上級法院」。
                                      書記官  郭侑靜
中　　華　　民　　國　　109 　年　　11　　月　　18　　日
附表：
編號  本票票號  票載發票日  票面金額（新臺幣） 偽造欄位、署押種類及數量  1 TH0000000 106 年2 月23日  1 萬元 發票人欄位上，偽造林淑清簽名、印文各1 枚  2 TH0000000 同上 同上 同上  3 TH0000000 同上 同上 同上  4 TH0000000 同上 同上 同上  5 TH0000000 同上 同上 同上  6 TH0000000 同上 同上 同上  7 TH0000000 同上 同上 同上  8 TH0000000 同上 同上 同上  9 TH0000000 同上 同上 同上  10 TH0000000 同上 同上 同上  11 TH0000000 同上 同上 同上  12 TH0000000 同上 同上 同上  13 TH0000000 同上 同上 同上  14 TH0000000 同上 同上 同上  15 TH0000000 同上 同上 同上  16 TH0000000 同上 同上 同上  17 TH0000000 同上 同上 同上  18 TH0000000 同上 同上 同上  19 TH0000000 同上 同上 同上  20 TH0000000 同上 同上 同上  21 TH0000000 同上 同上 同上  22 TH0000000 同上 同上 同上  23 TH0000000 同上 同上 同上  24 TH0000000 同上 同上 同上 
附錄：本案論罪科刑法條全文
中華民國刑法第201條
意圖供行使之用，而偽造、變造公債票、公司股票或其他有價證
券者，處 3 年以上 10 年以下有期徒刑，得併科 9 萬元以下罰
金。
行使偽造、變造之公債票、公司股票或其他有價證券，或意圖供
行使之用而收集或交付於人者，處 1 年以上 7 年以下有期徒刑
，得併科 9 萬元以下罰金。